【裁判字號】    99,交聲,2252
【裁判日期】    990730
【裁判案由】    交管條例聲異
【裁判全文】
臺灣板橋地方法院交通事件裁定        99年度交聲字第2252號
原處分機關  臺北市交通事件裁決所
異  議  人
即受處分人  甲○○
上列異議人即受處分人因聲明異議案件，對於臺北市交通事件裁
決所於民國99年7 月12日所為裁決（原處分案號：北市裁罰字第
裁22-AEX550955號）聲明異議，本院裁定如下：
    主  文
原處分撤銷。
甲○○汽車駕駛人，駕駛汽車經測試檢定酒精濃度超過規定標準
，應接受道路交通安全講習。
    理  由
一、異議意旨略以：異議人即受處分人甲○○因酒駕業經緩起訴
    1 年，並已繳交國庫新臺幣（下同）7 萬元，爰依法聲明異
    議，請求撤銷原裁決等語。
二、按汽車（含機器腳踏車，下同）駕駛人，駕駛汽車經測試檢
    定酒精濃度超過規定標準者，處15,000元以上60,000元以下
    罰鍰，並當場移置保管該汽車及吊扣其駕駛執照1 年；又汽
    車駕駛人，有第35條第1 項規定之情形，應接受道路交通安
    全講習，道路交通管理處罰條例第35條第1 項第1 款、第24
    條第1 項第2 款固有明文。惟按一行為同時觸犯刑事法律及
    違反行政法上義務規定者，依刑事法律處罰之。但其行為應
    處以其他種類行政罰或得沒入之物而未經法院宣告沒收者，
    亦得裁處之。前項行為如經不起訴處分或為無罪、免訴、不
    受理、不付審理之裁判確定者，得依違反行政法上之義務規
    定裁處之，行政罰法第26條亦定有明文。惟依行政罰法第26
    條立法理由，「一行為同時觸犯刑事法律及違反行政法上義
    務規定時，由於刑罰與行政罰同屬對不法行為之制裁，而刑
    罰之懲罰作用較強，故依刑事法律處罰，即足資警惕時，實
    無為一事二罰再處行政罰之必要，且刑事法律處罰，由法院
    依法定程序為之，較符合正當法律程序，應予優先適用。但
    罰鍰以外之沒入或其他種類行政罰，因兼具維護公共秩序之
    作用，為達行政目的，行政機關仍得併與裁處」，探究其立
    法目的，無非在處罰目的相同且處罰方式相同時，若依刑事
    法律處罰，即足資警惕時，實無為一事二罰再處行政罰之必
    要，但罰鍰以外之沒入或其他種類行政罰，因兼具維護公共
    秩序之作用，為達行政目的，行政機關仍得併予裁處。至於
    刑事訴訟法第253 條之1 所指之緩起訴處分，其中檢察官命
    被告為金錢給付部分，並得為民事強制執行名義，受處分人
    因上開緩起訴處分而剝奪其財產權，且前揭金錢給付義務亦
    具有強制性、懲罰性，雖不若易科罰金係以支付金錢作為自
    由刑之替代，惟經由緩起訴處分條件之履行使其免於遭檢察
    官發動起訴程序，仍具有替代刑罰之效果，廣義而言，應屬
    上揭所稱之「實質刑事法律處罰」，應有行政罰法第26條第
    1 項「一事不二罰」規定之適用。又交通部95年7 月17日交
    路字第0950006986號函釋雖略以：法務部行政罰法諮詢小組
    第一次會議紀錄已明確結論「緩起訴者乃附條件的不起訴處
    分，亦即是不起訴的一種」在案，當依該部上開函釋結論及
    行政罰法第26條第2 項規定辦理等語。惟「緩起訴」處分之
    最終雖使被告免於刑事訴追之效果，與「不起訴」處分之效
    果相同，然觀諸刑事訴訟法第253 條之1 第1 項係91年2 月
    8 日增訂，行政罰法係94年2 月5 日公布，而制定在後的行
    政罰法第26條第2 項僅臚列「不起訴處分或無罪、免訴、不
    受理、不付審理之裁判確定者」，並未將「緩起訴處分」納
    入。又緩起訴處分既非不能證明行為人之犯罪事實，且行為
    人有支付一定金額之實質處罰，已產生實質刑罰之效果，自
    與上開行政罰法第26條第2 項列舉之不起訴處分等情形迥然
    有別，無從遽為比擬而為相同之處置。再者，酒後駕車行為
    人於受緩起訴處分，如除仍需繳納一定金額之行政罰鍰外，
    尚須依緩起訴所指定之條件繳納一定之金錢或服一定之勞務
    ，其結果勢必降低刑事被告接受緩起訴之意願，亦與訂定緩
    起訴處分以替代繁複刑事審判程序之制度性機能相悖。是制
    定在後之行政罰法第26條第2 項既未將緩起訴處分列舉其中
    ，本於保障人民基本權及「法律明示其一排除其他」之法理
    暨前揭說明，自不能將條文中「不起訴處分」之範圍，擴及
    於性質並不相同之「緩起訴處分」。再者，臺灣高等法院曾
    就酒後駕車遭緩起訴處分並附條件為捐款行為，於緩起訴處
    分猶豫期間屆滿未經撤銷確定，行政機關得否對同一行為課
    以行政罰鍰相關問題加以研議，結論亦同認：行政機關僅得
    對差額部分再課以行政罰鍰，此觀臺灣高等法院暨所屬法院
    97年11月12日至14日法律座談會刑事提案第39號自明。另道
    路交通管理處罰條例第35條第8 項亦規定：「前項汽車駕駛
    人，經裁判確定處以罰金低於本條例第92條第3 項所訂最低
    罰鍰基準規定者，應依本條例裁決繳納不足最低罰鍰之部分
    。」，上開道路交通管理處罰條例第35條第8 項之規定，核
    屬行政罰法第26條第1 項之特別規定。而緩起訴處分固屬廣
    義之司法處分，為避免經法院裁判確定者，仍得裁決繳納；
    而經緩起訴確定者，反而不得裁決繳納差額之不公平情事，
    所謂經裁判確定應包括緩起訴處分確定。
三、經查：
（一）異議人於98年4 月4 日9 時25分許，在飲酒後駕駛車牌號
      碼9HE-068 號普通重型機車，行經臺北市○○○路○ 段12
      2 號前時，被臺北市政府警察局中山分局警員攔停並施以
      酒精濃度測試每公升含量達0.95毫克，乃以駕駛人酒精濃
      度超過規定標準為由予以舉發，嗣經原處分機關依道路交
      通管理處罰條例第35條第1 項第1 款、第24條第1 項第2
      款（原裁決漏載第1 項第2 款）之規定，裁處罰鍰45,000
      元（吊扣駕駛執照12個月部分異議人已繳送），並施以道
      安講習之事實，有臺北市政府警察局舉發違反道路交通管
      理事件通知單、臺北市交通事件裁決所違反道路交通管理
      事件裁決書附卷可稽。又異議人因上開酒後駕車案件，業
      經臺灣臺北地方法院檢察署（下稱臺北地檢署）檢察官於
      98年4 月30日以98年度偵字第10155 號為緩起訴期間1 年
      、命異議人應向國庫支付7 萬元，於98年5 月13日確定，
      且異議人已於98年12月11日依緩起訴內容繳清7 萬元等事
      實，亦有臺北地檢署檢察官98年度偵字第10155 號緩起訴
      處分書及臺灣高等法院被告前案紀錄表附卷可憑。
（二）異議人上開酒後駕車之行為，係屬同時觸犯刑事法律及違
      反行政法上義務規定之行為，且前經緩起訴處分確定，受
      處分人並已繳納7 萬元，已產生實質刑罰之效果。揆諸前
      揭說明，原處分機關依道路交通管理處罰條例第35條第1
      項第1 款規定，對異議人上開酒後駕車之違規行為予以裁
      罰時，除其行為應處以其他種類行政罰即吊扣駕駛執照12
      個月（已繳送）及施以道路安全講習部分，仍得予以裁處
      外，裁處罰鍰部分，自不得再科處行政罰對於異議人予以
      重複處罰。基此，原處分機關逕以異議人酒精濃度超過規
      定標準，而對其裁處罰鍰45,000元部分，即有未洽。
四、綜上，原處分機關上開罰鍰之行政裁罰，尚有未洽，異議人
    此部分之異議為有理由，應由本院將原處分予以撤銷改為如
    主文所示之裁定。
據上論斷，應依道路交通案件處理辦法第20條前段，裁定如主文
。
中    華    民    國    99    年    7     月    30    日
                  交通法庭    法  官  徐子涵
上列正本證明與原本無異。
如不服本裁定，應於裁定送達後五日內敘明抗告理由，向本院提
出抗告狀。
                              書記官  張桐嘉
中    華    民    國    99    年    7     月    30    日

司法院資訊處製作；財團法人民間司法改革基金會備份。
